【裁判字號】    90,簡抗,2
【裁判日期】    900513
【裁判案由】    撤銷贈與等
【裁判全文】
臺灣新竹地方法院民事裁定  九十年度簡抗字第二號
    抗  告  人    乙○○
    相  對  人    丙○○
    兼右一人法    甲○○
右抗告人因與相對人間請求撤銷贈與等事件，抗告人對於民國九十年一月十六日本院
新竹簡易庭所為之裁定提起抗告，本院裁定如左：
    主      文
原裁定廢棄。
抗告費用由相對人負擔。
    理      由
一、抗告意旨略以：抗告人於另案中訴請相對人甲○○為房屋持分二分之一之所有權
    移轉登記，詎相對人甲○○於訴訟中竟偽報房屋之所有權狀遺失，致該管機關公
    務員為業務上不實記載，准予補發權狀後，甲○○再於民國八十八年十一月二十
    三日將前開房屋持分二分之一之所有權，辦理贈與而為移轉登記予相對人丙○○
    ，所為之無償行為，顯有害及抗告人對相對人甲○○債權之情形，是抗告人乃依
    民法第二百四十四條第一項之規定，對相對人為本件撤銷訴訟之提起。而按因債
    務人以無償行為處分其財產，如害及債權，債權人固得聲請法院撤銷之，然在撤
    銷之前，其處分行為並非當然無效，則倘本件訴訟於前述之另件訴訟終結前，均
    為訴訟停止，因前開房屋之所有權二分之一已移轉登記予相對人丙○○，如此，
    勢必使抗告人在另件訴訟之請求，成為標的給付不能，而影響抗告人之權益至深
    ，由此，可見另件訴訟抗告人得否請求，反而尚繫於本件訴訟之結果，是原裁定
    未慮及此，遽為本件訴訟之停止裁定，顯非適法，爰提起本件抗告，請求准予撤
    銷原裁定，並續行本件訴訟等語。
二、按訴訟全部或一部之裁判，以他訴訟之法律關係是否成立為據者，法院得在他訴
    訟終結前，以裁定停止訴訟程序，民事訴訟法第一百八十二條第一項定有明文。
    而上開條文所謂訴訟全部或一部之裁判，以他訴訟之法律關係是否成立為據者，
    係指他訴訟之法律關係是否成立，為本件訴訟先決問題者而言，若他訴訟是否成
    立之法律關係，並非本件訴訟之先決問題，則其訴訟程序自無庸裁定停止。經查
    ，本件抗告人係以相對人甲○○先前與其所訂離婚協議書中，約定同意將坐落新
    竹市○○段一五六四地號土地上之建物即門牌號碼新竹市○○路六四八巷一０四
    弄二三號之房屋應有部分二分之一所有權（簡稱系爭房屋），移轉登記予抗告人
    ，惟因嗣後相對人甲○○拒絕履行，其不得已乃依該離婚協議書約定之法律關係
    ，訴請相對人甲○○履約辦理系爭房屋之所有權移轉登記，經本院以八十七年度
    訴字第六六０號、台灣高等法院八十八年度上字第五一八號，均判決抗告人全部
    勝訴，因相對人甲○○不服上訴第三審致未為確定，惟相對人甲○○於上開案件
    經台灣高等法院駁回其上訴後，意圖脫產，竟將系爭房屋之所有權以贈與為原因
    ，在八十八年十一月二十三日辦理所有權移轉登記予相對人丙○○，相對人此舉
    顯有害及抗告人之債權，其乃依民法第二百四十四條第一項之規定，提起本件撤
    銷詐害債權之訴訟，訴請撤銷相對人間就系爭房屋所為贈與之債權行為與物權行
    為，並請求將相對人丙○○就系爭房屋所取得之所有權登記予以塗銷，嗣前案訴
    訟經最高法院審理後，業據最高法院廢棄原判決而發回台灣高等法院，目前由台
    灣高等法院以八十九年度上更一字第四三五號事件審理中等情，業據抗告人在本
    件訴訟中提出離婚協議書、本院八十七年度訴字第六六０號、台灣高等法院八十
    八年度上字第五一八號民事判決影本各一份可憑，且據原審法院調卷後，由最高
    法院予以函覆在卷。是依上開之說明，可見抗告人所提起之前案訴訟，其法律關
    係乃為抗告人得否依離婚協議書之約定，訴請相對人甲○○移轉系爭房屋之所有
    權，亦即其法律關係為抗告人對相對人甲○○之系爭房屋之所有權移轉登記請求
    權，而該法律關係即移轉登記請求權之前提，乃在於相對人甲○○就系爭房屋，
    與抗告人間是否存有移轉登記之債權、債務關係存在。而抗告人提起之本件訴訟
    ，係以相對人甲○○依前述離婚協議書之約定，負有移轉系爭房屋所有權予抗告
    人之義務，為其之債務人，且因債務人即相對人甲○○無償贈與系爭房屋所有權
    予相對人丙○○，害及其債權為由，而主張依民法第二百四十四條第一項之規定
    ，以提起本件訴訟。而按【債務人】所為無償行為，有害及債權者，【債權人】
    得聲請法院撤銷之，民法第二百四十四條第一項固定有明文，是抗告人提起之本
    件撤銷訴訟，其前提即在於相對人甲○○是否係抗告人之債務人，亦即相對人甲
    ○○與抗告人間，就前述離婚協議書中有關相對人甲○○應將系爭房屋之所有權
    移轉登記予抗告人之約定是否有效，相對人甲○○與抗告人間是否有移轉系爭房
    屋所有權之債權、債務關係存在，準此，可認本件撤銷訴訟之先決問題，乃在於
    相對人甲○○與抗告人間就移轉系爭房屋所有權之債權債務關係是否存在，核與
    前案訴訟之法律關係，在於抗告人所主張其就系爭房屋，對相對人甲○○之所有
    權移轉登記請求權者，二者並不相同。故上開所述之前案訴訟之法律關係是否成
    立，並非本件訴訟之先決問題，則揆諸首開之說明，自無庸於前案訴訟終結前，
    裁定停止本件訴訟程序之進行。
三、綜上所述，原審未審酌上開所述之前案訴訟之法律關係是否成立，並非本件訴訟
    之先決問題，而裁定本件訴訟應於本院前案訴訟即台灣高等法院八十九年度上更
    一字第四三五號請求所有權移轉登記事件終結前，停止訴訟程序，容有未洽，抗
    告意旨指摘原裁定不當，為有理由，爰由本院將原裁定予以廢棄。
四、據上論結，本件抗告為有理由，依民事訴訟法第四百三十六條之一第三項、第四
    百九十二條第二項、第九十五條、第七十八條、第八十五條第一項本文，裁定如
    主文。
中      華      民      國    九十      年      五      月    十三      日
                                  臺灣新竹地方法院民事第一庭
~B審判長法官  陳國成
~B法      官  張宏節
~B法      官  鄭政宗
右為正本係照原本作成。
本件裁定不得抗告。
~B法院書記官  王恬如
中      華      民      國    九十      年      五      月    十三      日


司法院資訊處製作；財團法人民間司法改革基金會備份。
